【裁判字號】    95,簡上,6
【裁判日期】    951115
【裁判案由】    清償債務
【裁判全文】
臺灣雲林地方法院民事判決               95年度簡上字第6號
上  訴  人  乙○
訴訟代理人  林俊雄律師
被上訴人    甲○○
上列當事人間請求返還借款事件，上訴人對於中華民國95年01月
17日本院斗六簡易庭94年度六簡字第0287號第一審判決提起上訴
，本院於民國95年11月01日言詞辯論終結，判決如下：
    主  文
上訴駁回。
第二審訴訟費用由上訴人負擔。
    事實及理由
壹、兩造之聲明：
一、上訴人聲明：
  １原判決廢棄。
  ２被上訴人在第一審之訴駁回。
  ３第一、二審之訴訟費用均由被上訴人負擔。
二、被上訴人聲明：
  １上訴駁回。
  ２第二審訴訟費用由上訴人負擔。
貳、兩造之攻擊防禦方法與在原審之主張及陳述相同，除予引用
    外，摘錄其要旨如下：
一、被上訴人方面：上訴人於民國86年08月20日向被上訴人借款
    新台幣（下同）29萬元（下稱系爭29萬元借款），並簽立借
    據一張交被上訴人收執，當時約定每月還款1 萬元至89年05
    月20日全部清償，然上訴人迄今分文未還，經催討仍置之不
    理，為此起訴請求。
二、上訴人方面：
  １兩造於89年10月22日就系爭29萬元借款於雲林縣莿桐鄉調解
    委員會調解成立，並經法院核定在案，上訴人已清償完畢，
    則無論上訴人於86年11月以前對被上訴人背負多少債務，兩
    造既已和解，並以36萬元為總金額，被上訴人對上訴人於86
    年11月以前之全部債權應已消滅，被上訴人再為本件請求顯
    無理由。又該調解既經法院所核定，本件被上訴人之請求，
    即為調解效力所及，其再行起訴，有違一事不再理之原則。
  ２如系爭29萬元借款不在調解範圍內，則依最高法院87年台上
    字第1611號判決之見解，被上訴人亦應就已交付借款之事實
    負舉證責任。
、兩造不爭執之事實：
一、上訴人曾簽立款項借用證4 張予被上訴人，內容分別為：
    「新台幣伍萬元正、辦濟期85年7 月18日、利息額無、利息
    支付期85年11月17日、中華民國85年7 月18日」、「新台
    幣肆萬元正、辦濟期85年12月8 日、利息支付期86年5 月8
    日」、「新台幣柒萬元正、辦濟期86年8 月13日、利息支
    付期86年11月13日、中華民國86年8 月13日」、「新台幣
    貳拾玖萬元正、辦濟期86年8 月20日至89年5 月到期、每個
    月支付新台幣壹萬元正」。
二、被上訴人曾於89年10月17日寄發存證信函予上訴人，內容略
    為：「台端於1 、85年7 月18日向本人借款5 萬元，約定85
    年11月17日償還，台端親自立下借據1 張，逾期未償還。2
    、85年12月8 日向本人借款4 萬元，約定86年5 月8 日償還
    ，台端親自立下借據1 張，逾期未償還。3 、86年8 月13日
    向本人借款7 萬元，約定86年11月13日償還，台端親自立下
    借據1張 ，逾期未償還。4 、台端曾向本人招會於85年到期
    ，台端須支付總金額15萬5 千元予本人。... 」。
三、兩造曾於89年10月22日在雲林縣莿桐鄉調解委員會成立調解
    ，內容如下：「86年11月，對造人（指上訴人）共積欠聲請
    人（指被上訴人）新台幣36萬元正，經本會調解成立，同意
    和解，條件如左：1 、對造人同意償還聲請人36萬元正。2
    、付款辦法：自89年11月5 日起至92年10月5 日，每月5 日
    為償還日，每月付給聲請人1 萬元正。如一期未付者，視為
    全部到期。3 、聲請人願將利息部分及其餘請求拋棄。」。
肆、兩造爭執要點：
一、系爭29萬元借款是否在兩造於89年10月22日成立之調解範圍
    內？
二、被上訴人是否已將系爭29萬元之借款交付予上訴人？
伍、法院的判斷：
一、查兩造在莿桐鄉調解委員會成立調解之調解書係記載：「八
    十六年十一月，對造人共積欠聲請人新台幣（以下同）參拾
    陸萬元正」，上訴人雖主張此應解為上訴人累積至86年11月
    共只欠被上訴人36萬元，但觀被上訴人於89年10月17日寄予
    上訴人之存證信函，內容略為：「台端於1 、85年7 月18日
    向本人借款5 萬元，約定85年11月17日償還，台端親自立下
    借據1 張，逾期未償還。2 、85年12月8 日向本人借款4萬
    元，約定86年5 月8 日償還，台端親自立下借據1 張，逾期
    未償還。3 、86年8 月13日向本人借款7 萬元，約定86 年
    11月13日償還，台端親自立下借據1 張，逾期未償還。4 、
    台端曾向本人招會於85年到期，台端須支付總金額15萬5 千
    元予本人。... 」。所列四筆欠款合計為315000元，與兩造
    於89年10月22日（發催告函後五日）成立之調解，上訴人應
    返還之金額36萬元相當接近，被上訴人主張其中45,000元是
    加計部分利息（全部利息不只此數），自屬相當合理，再查
    前開調解日期與催告日期相差亦僅五日而已，自可認定兩造
    是就前開催告函所列四筆欠款成立調解。若依上訴人主張，
    前開調解已將系爭29萬元借款列入，但查系爭29萬元借款並
    未列在前開催告函內，加計系爭29萬元借款後，則上訴人欠
    被上訴人之金額已高達605000元，超過被上訴人聲請並成立
    調解之金額甚多，若認定系爭29萬元借款包括在兩造於89年
    10月22日成立之調解範圍內，顯然有違事理。上訴人又抗辯
    於兩造調解時，系爭29萬元之借款既已屆期，被上訴人應無
    保留此筆借款而不一併請求調解之理，但按，和解之範圍，
    應以當事人相互間欲求解決之爭點為限，至於其他爭點，或
    尚未發生爭執之法律關係，雖與和解事件有關，如當事人並
    無欲求一併解決之意思，要不能因其權利人未表示保留其權
    利，而認該權利已因和解讓步，視為拋棄而消滅（最高法院
    57年度台上字第2180號判例參照）。又債權人對債務人有多
    筆債權者，縱使清償期均已屆至，但是否同時提出請求，乃
    屬債權人之權利，法律並未規定債權人有同時提出請求之義
    務，故縱使系爭29萬元借款於兩造成立調解時已屆清償期，
    亦不能當然解為被上訴人已提出請求，而包括在調解範圍內
    ；或因未一併提出請求或聲請調解，而視為拋棄或消滅。上
    訴人亦不能證明被上訴人於調解時就系爭29萬元借款已同時
    提出請求，或拋棄其請求，僅以推論之方法，主張系爭29萬
    元借款已包括在調解範圍內，其推論並不合乎論理法則與經
    驗法則，自非可採。
二、復按消費借貸契約雖為要物契約，惟借用人向貸與人借用款
    項，經出具借用證書交貸與人收執，如依該借用證書表明之
    事項足以推知貸與人已交付借用物者，即應認其就交付借用
    物之事實，已盡舉證責任。（最高法院69年度台上字第3868
    號判決參照）。上訴人以被上訴人就系爭29萬元借款已交付
    之事實應負舉證責任資為抗辯，然上訴人對於前開兩造不爭
    執事項欄所列、、、四張借據之真正均不爭執，已
    如前述，而其中、、三張借據之記載形式及內容（如
    借款額度、辦濟期、利息支付期、借款日期等），與之借
    據（即系爭29萬元借款之款項借用證）均大致相同，且該四
    張借據均沒有被上訴人已經將借貸款項交付上訴人之記載，
    而上訴人對於被上訴人以前揭存證信函催告請求之、、
    三張借據所記載之借款，不但不予爭執，且與被上訴人成
    立調解並履行清償完畢，可見兩造間借貸往來之習慣，只要
    借據已就借款之金額、利息支付期、清償期及借款日期等重
    要事項記載完備，由借用人簽名交付貸與人，即可認為被上
    訴人已經將借貸款項交付上訴人。其實兩造間的此種交易習
    慣，與社會上一般人的交易方式大致相同，一般而言，倘貸
    與人未將借用款項交付借用人，借用人豈會願意於借用證上
    簽名並為交付，且於交付後不再爭執？復按民法第475 條以
    消費借貸因借用物之交付而生效的規定已經刪除，闡釋該旨
    的最高法院69年度台上字第3546號判例也已隨之刪除，應是
    有鑑於此所致。故本件依兩造間借貸往來之習慣，及被上訴
    人所提出款項借用證之記載，應足以推知被上訴人已交付上
    訴人29萬元之事實，被上訴人就此應已盡舉證責任。上訴人
    主張被上訴人應再舉證，為不可採。
三、綜上所述，被上訴人既有交付上訴人系爭29萬元之借款，且
    該筆借款非於調解範圍之內，從而，被上訴人依據消費借貸
    之法律關係，請求上訴人給付29萬元，及自支付命令送達翌
    日（即94年10月26日）起至清償日止，按年息百分之5 計算
    之利息，為有理由，應予准許。原審判命上訴人應給付系爭
    欠款及利息，並依職權宣告假執行，於法洵無違誤。上訴意
    旨指摘原判決不當，求予廢棄改判，為無理由，應予駁回。
五、據上論結，本件上訴為無理由，依民事訴訟法第436 條之1
    第03項、第449 條第01項、第78條判決如主文。
中    華    民    國    95    年    11    月    15    日
                  民事第一庭    審判長  洪兆隆
                                法  官  許佩如
                                法  官  邱瑞裕
以上正本係照原本作成。
本判決不得上訴。
中    華    民    國    95    年    11    月    16    日
                                書記官  賴成育


司法院資訊處製作；財團法人民間司法改革基金會備份。
